【裁判字號】    95,台上,4142
【裁判日期】    950727
【裁判案由】    傷害致人於死
【裁判全文】
最高法院刑事判決            九十五年度台上字第四一四二號
    上  訴  人  台灣高等法院台南分院檢察署檢察官
    被      告  甲○○
                        88號.
上列上訴人因被告傷害致人於死案件，不服台灣高等法院台南分
院中華民國九十二年十一月十三日第二審判決（九十二年度上訴
字第一０四九號，起訴案號：台灣台南地方法院檢察署九十一年
度偵字第六四四、九二六號），提起上訴，本院判決如下：
    主  文
原判決撤銷，發回台灣高等法院台南分院。
    理  由
本件原判決以公訴意旨略以：被告甲○○於民國九十年十二月八
日下午三時二十分許，在台南縣永康市○○路與正強路口附近之
水果攤內，因細故與被害人林世輝發生口角，雙方發生肢體衝突
，被告竟基於傷害之故意，出拳毆打被害人，並因擊中被害人之
後腦部，致被害人站立不穩而倒地，受有頭部外傷併顱內出血，
因多量硬腦膜下腔血腫、鈍力性顱腦損傷，送醫後不治死亡，因
認被告涉犯刑法第二百七十七條第二項之傷害致人於死罪嫌云云
。經審理結果，認為被告犯罪不能證明，因而維持第一審諭知被
告無罪之判決，駁回檢察官在第二審之上訴，固非無見。
惟查：(一)客觀上為法院認定事實及適用法律之基礎之證據雖已調
查，而其內容尚未明瞭者，即與未經調查無異，如遽行判決，仍
屬應於審判期日調查之證據而未予調查之違法。原判決雖說明：
證人林志隆證述：「我轉過頭去看時，林世輝（即被害人）已經
倒在地上了，他是臉部朝天空，稍微有點斜側，倒在地上，我沒
有聽到他們互相毆打的聲音，只聽到爭吵的聲音。我也沒有聽到
林世輝說甲○○打他。」及證人陳順隆所述：「林世輝聽了很不
高興，要向前跟他（即被告）理論，走不到三步，就滑倒，當天
有下雨，地上潮濕，林世輝頭撞到水溝蓋，頭部後仰，就倒地不
起。我沒有看到被告出手打被害人」各等語，與法務部法醫研究
所（下稱法醫研究所）九十一年十二月十七日法醫理字第○九一
○○○三七四○號函所稱：「本所鑑定人研判意見如下：林世輝
死亡案解剖時發現被害人之鈍力性顱腦損傷，係對衝傷較為顯著
，依據法醫學理，對衝傷大於衝擊傷時，係頭部撞物致傷，研判
本案係被害人跌倒致後腦撞及地面所致」等情相符，因認被告對
被害人並未實施出拳毆擊之傷害行為，被害人係因雙方爭吵過程
中，不慎跌倒後仰致後腦撞及地面，而產生該頭部對衝傷之他因
致死，其死亡與被告行為無相當因果關係存在云云。惟查，目睹
證人曾美錦於警訊及偵查中證稱：被告用拳毆打該老年人（即被
害人），背部一下、腹部一下、共二下，然後用手將該老人推倒
等語（見第六四四號偵查卷第一○頁反面、七四頁），於第一審
審理時亦結證稱：「當天他們是因何原因發生爭執我不清楚，我
是在該水果攤隔壁相隔一塊空地，我是在路口轉角的地方做賣麵
的生意，跟該水果攤是在同一條路上，相隔沒有多遠，我是聽到
有人爭吵聲音趕快跑出來看，我只看到他們二人在那裡發生口角
，我只聽到甲○○說『為何人家要讓你試吃？』，我看到時該老
人背對甲○○，甲○○出手從老人背部推一把，就看到那老人趴
倒在地上，然後我就跑回去做生意，以後的情形我就不清楚。」
等語（見第一審卷第六三、六四頁），而目睹證人陳俊銘於第一
審審理時亦結證稱：「我在他們爭執的水果攤的對角開綠豆湯店
，離現場約二、三十公尺遠。當天有下雨，天色有點暗，我剛好
在我的攤位整理東西，我看到一個年輕人正面朝老年人揮拳，他
們二人是面對面的，約一支手臂的距離，年輕人揮右拳打到左邊
的脖子一拳，老年人被打之後就倒地，我看到以後因為我不想管
閒事，所以我就沒有再看，我就繼續作我的工作，隔一段時間約
一小時之久，我聽到救護車來才知道出事情」、「老年人被打後
是由右肩往地上向前傾倒。」等語（見第一審卷第三五、三六頁
）。另證人林志隆於第一審調查時亦坦承「有聽到爭吵之聲音，
爭吵時在比手畫腳，手與手有互相碰到」等語（見第一審卷第七
六、七七頁），證人陳隆順於警訊時亦稱「被害人推了被告一把
，被告順手抓了被害人，致被害人倒地不起」等語（同前偵查卷
第十二頁反面），則上開證人所證如果無訛，即難謂被告未出手
推打被害人。再者，行為人由爭吵進而毆打，乃係一動態之過程
，每因證人目睹之時間、所處位置角度之不同，所見難免有異，
而證人亦難免因時間推移或人情壓力，致所證日趨保守，倘所證
之基本事實並無不同，似難以證人彼此間或證人本身前後所證有
些許不一，即謂其所證全部不足採信。原審謂證人曾美錦及陳俊
銘先後所證並不一致，即逕認彼等所證不足採信，似嫌速斷。究
竟實情如何，原審未深入查證根究明白，遽行判決，顯有證據調
查未盡之違法。(二)本件依法醫研究所鑑定結果，認為被害人死亡
原因為：「甲、多量硬腦膜下腔血腫。乙、鈍力性顱腦損傷。丙
、肢體衝突。」有該所九十一年六月五日（九○）法醫所醫鑑字
第一六四四號鑑定書一份附於相驗卷可稽，雖如前所述，嗣該所
復具函稱：「鑑定人研判意見如下：林世輝死亡案解剖時發現被
害人之鈍力性顱腦損傷，係對衝傷較為顯著，依據法醫學理，對
衝傷大於衝擊傷時，係頭部撞物致傷，研判本案係被害人跌倒致
後腦撞及地面所致」云云，惟何以鑑定書先稱死亡原因係肢體衝
突引發之多量硬腦膜下腔血腫及鈍力性顱腦損傷致死，而嗣竟改
稱研判本案係被害人跌倒致後腦撞及地面所致？其原因安在？何
以肯認被害人之死亡係跌倒所致？又倘被害人確係跌倒致死，究
竟其係自行跌倒，抑或外力推打所致？此部分原審均未詳為查證
說明，已有未合，且被害人多量硬腦膜下腔血腫是否為外力毆打
所致，鑑定人既未敘明，此部分亦有函查或傳喚鑑定人再深入調
查之必要。原審未予調查，遽行判決，難昭折服，亦有應於審判
期日調查之證據而未予調查之違法。檢察官上訴意旨指摘原判決
不當，非無理由，應認原判決有撤銷發回更審之原因。
據上論結，應依刑事訴訟法第三百九十七條、第四百零一條，判
決如主文。
中    華    民    國  九十五  年    七    月  二十七  日
                      最高法院刑事第五庭
                          審判長法官  莊  登  照
                                法官  洪  明  輝
                                法官  黃  一  鑫
                                法官  林  秀  夫
                                法官  徐  昌  錦
      本件正本證明與原本無異
                                      書  記  官
中    華    民    國  九十五  年    八    月    三    日
                                                      Ｌ


司法院資訊處製作；財團法人民間司法改革基金會備份。
